【裁判字號】    98,婚,61
【裁判日期】    980525
【裁判案由】    離婚等
【裁判全文】
臺灣臺中地方法院民事判決                98年度婚字第61號
原      告
即反訴被告  甲○○
訴訟代理人  趙建興律師
被      告
即反訴原告  丙○○
訴訟代理人  郭隆偉律師
上列當事人間請求離婚事件，本院於民國98年5月14日言詞辯論
終結，判決如下：
    主      文
准原告與被告離婚。
訴訟費用由被告負擔。
反訴原告之反訴駁回。
反訴訴訟費用由反訴原告負擔。
    事實及理由
甲、本訴部分
壹、原告起訴主張：
一、兩造於民國95年12月9日結婚，然未辦理結婚登記，婚後感
    情初尚融洽，並共同居住在共同出資購買之「臺中市○○區
    ○○街78號」處。詎被告於97年3月24日因細故與原告發生
    爭吵後即離去，迄今行方不明，音訊全無，嗣經原告訴請履
    行同居義務，而經本院以97年度婚字第513號民事判決命被
    告應履行同居確定，然被告迄未履行，被告主觀上有拒絕同
    居之意，客觀上復有違背同居義務之事實，被告顯係惡意遺
    棄原告現仍在繼續狀態中，爰依民法第1052條第1項第5款之
    規定，請求判決離婚。
二、對被告抗辯之陳述：
（一）否認被告抗辯原告知悉其住雲林老家之事實，況證人林錦
      祥於本院97年度婚字第513號卷證稱其曾連繫被告及被告
      之父母，然連絡不上被告，被告父母亦稱聯絡不上；而本
      院電話紀錄單亦記載被告斗六老家電話無人接聽及被告行
      動電話無人接聽，被告複代理人對前開事實亦均表示無意
      見，足認被告有惡意拒絕履行同居義務之事實。
（二）臺中市○○區○○街78號房地係兩造共同購買，並非被告
      贈與。且原告亦曾支付室內裝潢、傢俱、窗簾等費用，亦
      有負擔家庭生活費用如車貸、保險費、電費等。被告以原
      告未曾負擔家庭生活費用為由而拒不履行同居義務，實無
      理由。
貳、被告則以：
一、被告於97年3月24日離家係因兩造長期爭吵之故，緣前開共
    同住所係由被告自行出資購入，並負擔銀行貸款之支付，同
    時無償贈與所有權2分之1予原告，原告並將前開住所之1樓
    店面出租收取租金，卻未負擔家庭生活費用。嗣因景氣不佳
    ，被告收入不穩定，遂要求原告分擔家計，竟遭原告拒絕，
    並稱：你一個大男人怎麼會賺不到錢？還跟女人要錢，你這
    個只會在家的米蟲、要不要臉云云，令被告不堪受辱而憤而
    離家，故被告有正當理由不履行同居義務，並非惡意遺棄等
    語，資為抗辯。
二、並聲明：（一）原告之訴駁回。（二）訴訟費用由原告負擔
    。
乙、反訴部分
壹、反訴原告主張：
一、援引本訴之答辯理由。
二、且反訴原告離家後，就系爭住處之使用收益均屬反訴被告一
    人，其相關費用之支出自應由反訴被告負擔，而反訴被告動
    輒向反訴原告請求給付房貸及管理費，足見反訴被告甚為重
    視金錢，完全不顧念夫妻情份。此外，反訴原告請求反訴被
    告共同分擔家庭費用，亦遭反訴被告斷然拒絕，反訴被告所
    為已致夫妻情感日漸疏離、冷漠，兩造已難再維繫婚姻生活
    ，爰依民法第1052條第2項規定訴請離婚等語。
三、並聲明：（一）請准反訴原告與反訴被告離婚。（二）反訴
    訴訟費用由反訴被告負擔。
貳、反訴被告則以：
一、援引本訴部分之陳述。
二、兩造合資購買前開房地後，反訴被告即於該屋1樓經營美容
    美髮材料買賣，因忙於事業致遭反訴原告不滿，遂於96年12
    月11日歇業。然於經營期間之營運資金均由反訴被告支付，
    於反訴原告無故離開兩造共同住所前，車貸、反訴原告之保
    險費、電費等家庭生活費用均由反訴被告支付。而反訴原告
    離開共同住所後，前開房地之房貸本息、管理費亦均由反訴
    被告繳納，直至97年12月起，反訴被告始將該房屋之部分房
    間出租以收取租金，並支付貸款本息，反訴原告主張反訴被
    告未負擔家庭費用，而認兩造有重大事由致難以維持婚姻，
    並無理由等語，資為抗辯。
三、並聲明：（一）反訴原告之訴駁回。（二）反訴訴訟費用由
    反訴原告負擔。
丙、得心證之理由
壹、本訴部分
一、按夫妻之一方已惡意遺棄他方在繼續狀態中者者，他方得向
    法院請求離婚，民法第1052條第1項第5款著有明文。次按夫
    妻之一方於同居之訴判決確定後，仍不履行同居義務，在此
    狀態繼續中，而又無不能同居之正當理由者，即與民法第10
    52條第1項第5款所定之離婚要件相當（最高法院49年度臺上
    字第990號、第1233號判例參照）。
二、查兩造於95年12月9日結婚，未辦理結婚登記，兩造婚後以
    臺中市○○區○○街78號處為共同住所，與被告於97年3月2
    4日離開前開兩造共同住所後，兩造因此分居迄今等事實，
    為兩造所不爭；及原告曾訴請被告履行同居義務，而經本院
    以97年度婚字第513號民事判決命被告應履行同居確定，然
    被告迄未履行等事實，有戶籍謄本、結婚公證書、本院97年
    度婚字第513號民事判決及確定證明書等在卷可證，並經證
    人乙○○結證明確，復經本院調取本院97年度婚字第513號
    卷核閱無誤，自堪信為真實。次查被告雖抗辯原告未負擔家
    庭生活費用，並以言語羞辱被告，故其不堪受辱而憤而離家
    ，有正當理由不履行同居義務，並非惡意遺棄云云。然被告
    前開抗辯業經原告所否認，且無其他證據足資證明被告前開
    抗辯為真實，則被告前開抗辯，自不足取。此外，復查無證
    據足資證明被告有不履行同居之正當理由，則被告主觀上確
    有惡意遺棄原告之意識，復有惡意遺棄之客觀事實在繼續狀
    態中，被告之前開行為顯係惡意遺棄原告在繼續狀態中，應
    可認定。從而，原告依民法第1052條第1項第5款之規定訴請
    離婚，為有理由，應予准許。
貳、反訴部分
一、按民法第1052條第2項規定：有前項以外之重大事由，難以
    維持婚姻者，夫妻之一方得請求離婚，但其事由應由夫妻之
    一方負責者，僅他方得請求離婚。立法旨趣在符合現代多元
    化社會之需要，使裁判離婚之事由較富彈性，當婚姻破裂時
    ，夫妻已無共同生活之實質時，即得請求離婚。又婚姻如有
    難以維持之重大事由，於夫妻雙方均須負責時，應比較雙方
    之有責程度，僅責任較輕之一方，得向責任較重之他方請求
    離婚，如雙方之有責程度相同，則雙方均得請求離婚，以符
    公平。是婚姻是否難以維持，應斟酌破壞夫妻共同生活之具
    體情事，是否客觀上達於動搖夫妻之共同生活，致夫妻已喪
    失維持婚姻之意欲以為斷，亦即婚姻是否已生破綻而無回復
    之希望，其難以維持婚姻之事實，是否已達於倘處於同一境
    況，任何人均將喪失維持婚姻希望之程度以決之。且婚姻係
    以夫妻之共同生活為目的，配偶應互相協力保持其共同生活
    之圓滿、安全及幸福，因而夫妻應相互尊重以增進情感和諧
    及誠摯之相處，此為維持婚姻之基礎，若此基礎不復存在，
    致夫妻無法共同生活，無復合可能者，即應認有難以維持婚
    姻之重大事由存在。
二、查反訴被告曾訴請反訴原告履行同居義務，而經本院以97年
    度婚字第513號民事判決命反訴原告應履行同居確定，然反
    訴原告迄未履行；與反訴原告主張反訴被告未負擔家庭生活
    費用，並以言語羞辱反訴原告，故其憤而離家，並非惡意遺
    棄，均不足採，均業如前述。則兩造婚姻確有破綻，應可認
    定。然由前開離婚事由之有責程度觀之，反訴被告應為責任
    較輕之一方，則依前開說明，責任較重之反訴原告自不得依
    民法第1052條第2項之規定請求離婚，反訴原告依前開規定
    訴請離婚，為無理由，應予駁回。
參、本件事證已臻明確，兩造所為之其他主張，陳述並所提之證
    據，經審酌後，認均與本件之結論無礙，不再一一論述，併
    予敘明。
丁、訴訟費用負擔之依據：民事訴訟法第78條。
中    華    民    國    98    年     5    月    25    日
                    家事法庭    法  官   陳卿和
以上正本證明與原本無異
如不服本判決，應於送達後20日內，向本院提出上訴狀並表明上
訴理由，如於本判決宣示後送達前提起上訴者，應於判決送達後
20日內補提上訴理由書（須附繕本）。
中    華    民    國    98    年     5    月    25    日
                                書記官   巫偉凱


司法院資訊處製作；財團法人民間司法改革基金會備份。
